臺灣高等法院刑事判決　　　　　　　　　　　　　　九十年度上訴字第三九七五號
　　上　訴　人　臺灣士林地方法院檢察署檢察官
　　被　　　告　丙○○
右上訴人因被告偽造文書案件，不服臺灣士林地方法院九十年度訴字第一一一號，中
華民國九十年十月九日第一審判決（起訴案號：臺灣士林地方法院檢察署九十年度偵
字第四七○號）提起上訴，本院判決如左：
    主  文
原判決撤銷。
丙○○行使偽造私文書，足以生損害於他人，處有期徒刑陸月，如易科罰金，以參佰
元折算壹日，緩刑參年。
    事  實
一、被告丙○○為傑泰不銹鋼有限公司（以下簡稱傑泰公司）之負責人，明知告訴人
    甲○○自民國（下同）七十一年五月二十九日起即為傑泰公司之股東，竟未經甲○○之同意，逕行委託不知情之會計乙○○，偽造甲○○之退股同意書，且盜用
    甲○○前置於傑泰公司內之印章，蓋用於前開同意書上，足生損害於甲○○之利
    益，並於八十九年五月十日，由乙○○持向台北市政府建設局申請變更傑泰公司
    之股東、章程登記，而使不知情之台北市政府建設局之承辦人員，將前開不實資
    料登載於職務上所掌管之有限公司變更登記表上，而足生損害於台北市政府建設
    局對於公司變更登記事項管理之正確性。
二、案經甲○○訴請臺灣士林地方法院檢察署偵查起訴。
    理  由
一、訊據被告丙○○固坦承有委託不知情之乙○○辦理告訴人甲○○退股事宜，惟矢
    口否認有何偽造文書犯行，辯稱：伊有告訴甲○○要替其辦理退股，甲○○當時
    並未表示意見，而甲○○實際上並未出資，僅係掛名股東，且其印章本來就放在
    公司等語。惟查：
（一）呂煥彬（即被告之夫，已死亡）、呂煥期、甲○○、潘信學、潘呂素梅等五人
      於七十一年五月二十九日，訂立傑泰不銹鋼有限公司章程，成立傑泰公司。其
      登記之出資額分別為呂煥彬新臺幣（下同）三十萬元、呂煥期二十萬元、甲○○二十萬元、潘信學十五萬元、潘呂素梅十五萬元。置董事呂煥彬、呂煥期、
      甲○○三名，並推呂煥彬為董事長，呂煥彬死亡後變更登記丙○○為負責人等
      情，有傑泰公司章程影本一份及有限公司變更登記表附卷可稽。足證甲○○確
      實登記為傑泰公司之股東兼董事，而其出資額則登記為二十萬元。
（二）告訴人甲○○否認其係掛名股東，並證稱：呂煥彬原欲經營傑泰企業社，向伊
      借錢，伊就拿五十萬元現金並標一個會，給呂煥彬作為成立企業社之資金，呂
      煥彬有將伊列為傑泰企業社之股東（實為投資合夥人），當初就將錢當作是投
      資，沒有要他還的意思，當（傑泰）公司成立之初，呂煥彬有告訴伊是投資人
      之一，並將伊列為股東之一，但沒有說伊投資額多少等語（見原審卷第二十四
      頁至第二十七頁）。又證人即甲○○之弟吳家圳亦證稱：甲○○、呂煥欽二人
      合開和順瓦斯行，曾拿該瓦斯行之資金五十萬元及標一個二十萬元的（互助）
      會，交付呂煥彬成立傑泰企業社等語（見原審卷第六十頁）。足見甲○○確曾
      出資於傑泰企業社無訛。
（三）傑泰公司係由原傑泰企業社改組設立，為告訴人及被告所是認，依證人甲○○
      、吳家圳所證，甲○○原已出資七十萬元，已如前述，而傑泰公司設立之初，
      甲○○所應繳傑泰公司之股款二十萬元業已繳足之事實，有「公司設立登記資
      本額查帳報告書」影本附於臺北市政府登記（影）卷可稽，參以證人乙○○證
      稱：有繳足股本才有股本證明書，伊才能去辦公司設立等語（見本院卷第二十
      五頁），足證甲○○所應繳傑泰公司之股款已經繳足，並非純為掛名股東而已
      。至於該二十萬元股款之資金來源究係出於自有資金、或由該七十萬元合夥出
      資中之二十萬元轉為股款、或借貸或無因管理關係，乃另行成立其他債之關係
      之問題，與甲○○所取得之股東身分應屬無礙，被告辯稱告訴人甲○○僅係掛
      名股東云云，尚無可採。
（四）另證人潘信學、潘呂素梅雖證稱：伊等僅係傑泰公司之掛名股東，實際並未出
      資，於傑泰公司成立前，甲○○是否借款予呂煥彬，亦不知情云云（見原審卷
      第三十二頁、第三十三頁、第三十七頁），惟此僅足以證明證人潘信學、潘呂
      素梅未曾以其自有資金繳納股款等情為真，尚與渠等所取得之股東身分無礙（
      證人潘信學、潘呂素梅等證稱渠等合法登記之股東身分為「掛名股東」，實有
      誤會）；更難據以推論甲○○合法登記之股東身分係所謂「掛名股東」。況證
      人潘信學亦證述：傑泰公司自成立迄今均無盈餘，多呈虧損狀態等語（見原審
      卷第三十三頁），是甲○○自公司成立迄今均未領過紅利，乃因傑泰公司迄無
      盈餘，並非由於其股東身分之瑕疵，亦無從自甲○○未領紅利等情，反推甲○○係所謂「掛名股東」而已。
（五）被告逾越傑泰公司「平常業務」而使用該印章：
      證人甲○○於原審時證稱：「（有無將印章放在傑泰公司？）有，從一開始就
      放在公司，是呂煥彬刻的，有經過我同意」、「（將印章放在公司是做何用？
      ）當初是呂煥彬說，如果公司有需要用的話，就將印章放在公司」等語（見原
      審卷第二十七頁），足見該印章並非出於偽刻或竊盜。然就該印章之「用途」
      而言，雙方之共識乃處理傑泰公司「平常業務」之用，有關於公司股權或股東
      身分之得、喪、變更等事項（統稱為「股務」）既非屬傑泰公司「平常業務」
      之範疇，自不得與前開傑泰公司「平常業務」同視。因此，逾越傑泰公司「平
      常業務」而使用該印章，就逾越部分而言，自屬盜用之行為。
（六）被告僅隨口告知要辦理呂某退股事宜，當場甲○○並未表示同意之情，業據被
      告及甲○○供陳屬實，足認甲○○就退股乙節並未表示「同意」，更遑論甲○○曾「授權」被告辦理甲○○轉讓出資（退股）等情為真。而甲○○將其印章
      留存於傑泰公司，其目的無非係授權負責人處理傑泰公司經常業務時得便宜用
      印之一般授權行為，其前題為不得違背授權人甲○○己身利益一節，復據甲○○陳明在卷。因此，有關於公司股權或股東身分之得、喪、變更等事項上，尚
      難認被告已獲甲○○之「特別授權」，而得使用該留存之印章、印文於退股同
      意書上，故被告未獲「特別授權」使用甲○○留存於公司之印章、並蓋用印文
      於退股同意書，至為明酌。被告既無制作權，卻利用不知情之會計乙○○，交
      付甲○○原留存於傑泰公司之印章，盜用該印章、印文於該退股同意書上，制
      作表示甲○○同意退股之文書，該退股同意書即屬偽造，甚明。
（七）此外，復有該股東同意書附於臺北市政府登記（影）卷可稽，且按公司登記採
      書面準則主義，公司登記主管機關審理登記案件時，對各項文件係採形式、書
      面審查，而非實質審查等情，亦有台北市政府建設局九十年建商二字第九０五
      ００四０五００號函可參，本件事證明確，被告犯行應堪認定。
二、論罪：
（一）核被告所為，係犯刑法第二百十六條行使第二百十條之偽造文書罪及刑法第二
      百十四條使公務員登載不實罪。
（二）另被告盜用印章、印文之行為為偽造私文書之部分行為，不另論罪；而被告偽
      造私文書之行為為行使之行為所吸收，亦不另論罪。
（三）被告行使偽造私文書及使公務員不實登載之犯行間，有方法目的之牽連關係，
      應依刑法第五十五條之規定，從較重之行使偽造私文書罪處斷。
三、撤銷原判決之理由：
    原審不察，遽為被告無罪之諭知，自有未洽。檢察官上訴意旨，執以指摘原判決
    不當，為有理由，應由本院將原判決撤銷改判。
四、科刑及其審酌事項：
（一）爰審酌被告犯罪之動機、目的、手段，及本件源於親戚間就家族企業投資所生
      之糾紛等一切情狀，量處如主文第二項所示之刑。
（二）按行為後法律有變更者，適用裁判時之法律，但裁判前之法律有利於行為人者
      ，適用最有利於行為人之法律，刑法第二條第一項定有明文。查被告前開行為
      後，刑法第四十一條業於九十年一月四日修正為「犯最重本刑為五年以下有期
      徒刑以下之刑之罪，而受六月以下有期徒刑或拘役之宣告，因身體、教育、職
      業、家庭之關係或其他正當事由，執行顯有困難者，得以一元以上三元以下折
      算一日，易科罰金。但確因不執行所宣告之刑，難收矯正之效或難以維持法秩
      序者，不在此限」、「併合處罰之數罪，均有前項情形，其應執行之刑逾六月
      者，亦同」，並於同年月十日公布施行，於同年月十二日生效，是被告行為後
      法律已有變更，而比較新舊法之規定，以變更後之新法對被告有利，則依刑法
      第二條第一項前段之規定，自應適用新法即裁判時之刑法第四十一條第一項前
      段之規定，同時諭知易科罰金之折算標準。
五、緩刑宣告：
    末查，被告前未曾受有期徒刑以上刑之宣告等情，此有臺灣高等法院被告全國前
    案紀錄表一份附卷可稽，其因一時失慮，偶罹刑典，諒經此偵審科刑宣告之教訓
    ，當已足資促使其有所警惕而無再犯之虞，本院因認前所宣告之刑，以暫不執行
    為適當，爰依刑法第七十四條第一款之規定，併予宣告緩刑三年，以啟自新。
六、沒收：
    偽造之股東同意書一紙（含其上盜用之甲○○印文一枚），雖係被告供犯罪所用
    ，惟因被告行使而交付台北市政府建設局，已非屬被告所有，不予宣告沒收。
據上論斷，應依刑事訴訟法第三百六十九條第一項前段、第三百六十四條、第二百九
十九條第一項前段，刑法第二百十六條、第二百十條、第二百十四條、第五十五條後
段、第七十四條第一款，罰金罰鍰提高標準條例第一條、第二條，判決如主文。
本案經檢察官沈明彥到庭執行職務。
中    華    民    國      九十一  年        一      月       二十五     日
                              臺灣高等法院刑事第二十二庭
                                  審判長法  官  許  正  順
                                        法  官  林  明  俊
                                        法  官  邱  同  印
右正本證明與原本無異。
如不服本判決應於收受送達後十日內向本院提出上訴書狀，其未敘述上訴之理由者並
得於提起上訴後十日內向本院補提理由書（均須按他造當事人之人數附繕本）。
                                        書記官  莊  昭  樹
中    華    民    國      九十一  年        一      月       二十八     日
附錄：本判決論罪科刑法條全文
刑法第二百十六條
行使第二百十條至第二百十五條之文書者，依偽造、變造文書或登載不實事項或使登
載不實事項之規定處斷。
刑法第二百十四條
明知為不實之事項，而使公務員登載於職務上所掌之公文書，足以生損害於公眾或他
人者，處三年以下有期徒刑、拘役或五百元以下罰金。
